臺灣板橋地方法院民事判決　　　　　　　100年度訴字第420號
原　　　告　初秋英
訴訟代理人　林秋萍律師
被　　　告　初秋鳳
訴訟代理人　陸正義律師
上列當事人間請求第三人異議之訴事件，經本院於民國100 年4
月19日言詞辯論終結，判決如下：
    主  文
本院九十九年度司執字第七八三四七號強制執行程序，於民國九
十八年十一月十一日所為扣押原告所有如附表所示之房地之強制
執行程序應予撤銷。
訴訟費用由被告負擔。
    事  實
一、原告起訴主張：
（一）按民法繼承編施行法第1-3 條第1 項規定，「繼承在民法
      繼承編中華民國98年5 月22日修正施行前開始，繼承人未
      逾修正施行前為限定繼承之法定期間且未為概括繼承之表
      示或拋棄繼承者，自修正施行之日起，適用修正後民法第
      1148條、第1153條至第1163條之規定。」，又98年5月22
      日修正後民法第1148條規定，「繼承人自繼承開始時，除
      本法另有規定外，承受被繼承人財產上之一切權利、義務
      。但權利、義務專屬於被繼承人本身者，不在此限。繼承
      人對於被繼承人之債務，以因繼承所得遺產為限，負清償
      責任。」，合先陳明。
（二）查被告以其對訴外人即原告之被繼承人初秋華（即原告之
      兄）有債權新臺幣（下同）439萬元存在，並以訴外人初
      秋華於98年4月29日死亡（原證1：除戶證明影本乙份），
      原告並未拋棄繼承或聲明限定繼承為由，以台灣台北地方
      法院91年度促字第14903號支付命令暨確定證明之債權憑
      證為執行名義（原證2：債權憑證影本乙份），而於99年9
      月8日向台灣板橋地方法院99年度司執字第78347號聲請對
      原告之財產為查封強制執行（原證三：強制執行聲請狀影
      本乙份），經台灣板橋地方法院執行處於99年11月12日以
      99年度司執字第78347號扣押命令扣押原告所有門牌台北
      縣新莊市○○○路16號4樓；建號：新莊市○○段00000-0
      00建物全部及其坐落基地台北縣新莊市○○段000 0-0000
      地號、持分為10000分之528持分土地之房地（原證四：執
      行命令影本乙份）。
（三）次查原告係於訴外人初秋華於98年4 月29日過逝時依法發
      生繼承效力，惟原告於98年5 月22日民法繼承編修正施行
      時，並未逾民法繼承編修正施行前之限定繼承之3 個月法
      定期間，且因訴外人初秋華生前已無任何財產，其98年4
      月29日過逝後並未留有任何遺產由原告繼承（證物5 ：訴
      外人初秋華生之財產影本乙份），為此，原告並未曾表示
      概括繼承，又原告亦不知訴外人初秋華有本件債務存在亦
      未表示拋棄繼承，為此，原告依民法繼承編施行法第1-3
      條第1項規定，自98年5月22日民法繼承編修正施行之日起
      ，自得適用修正後民法第1148條規定，自僅以所得遺產為
      限負清償責任，而原告既未繼承任何遺產，自不須就繼承
      債務負清償之責，
（四）關於被繼承人初秋華之門牌台北市○○區○○街８之２號
      建物持分４分之１之遺產繼承登記，係被告初秋? 一人單
      獨於９９年６月２２日逕自蓋用初秋? 一人印文送件申辦
      ，原告確未配合使用任何用印申辦被繼承人初秋華之遺產
      繼承登記，且被告於９９年６月２８日完辦繼承登記後，
      明知被繼承人初秋華之唯一遺產僅門牌台北市○○區○○
      街８之２號建物持分４分之１房地，詎被告於９９年９月
      ８日竟故意不對被繼承人初秋華之唯一遺產即上開延吉街
      房地及其全體繼承人聲請強制執行，反而僅單獨對原告１
      人及原告個人所有門牌台北縣新莊市○○○路１６號４樓
      房地聲請強制執行，核被告之惡意損害原告之財產權益，
      實昭然若揭，殊屬無疑。
（五）又按最高法院51年台上字第2370號判例要旨，「債權人繼
      承債務人財產，適用民法第三百四十四條因混同而消滅其
      債之關係時，雖尚有其他共同繼承人，依民法第一千一百
      五十三條發生連帶債務之關係，而就民法第二百七十四條
      ，連帶債務中之一人因混同而消滅債務者，他債務人亦同
      免責之規定觀之，自不影響於因混同而消滅之繼承債務之
      關係。、、、。」，可知本件債權人即被告初秋鳳為被繼
      承人即債務人初秋華之本件債務人，依民法第344 條規定
      「債權與其債務同歸一人時，債之關係消滅。但其債權為
      他人權利之標的或法律另有規定者，不在此限。」，其債
      權自因混同而消滅，為此，被告初秋鳳持本件已因繼承混
      同而消滅債之關係之債權憑證對原告初秋英財產聲請強制
      執行，顯無理由。
（六）再查訴外人初秋美前於民國95年間訴請被告初秋鳳返還出
      租繼承被繼承人初秋亮所得公同共有之台北市○○區○○
      街8 之2 號房地之不當得利，原告係經台灣板橋地方法院
      95 訴 字1896號依民事訴訟法第56條之一第一項規定，「
      訴訟標的對於數人必須合一確定而應共同起訴，如其中一
      人或數人拒絕同為原告而無正當理由者，法院得依原告聲
      請，以裁定命該未起訴之人於一定期間內追加為原告。逾
      期未追加者，視為已一同起訴。」，以原告等係因繼承公
      同共有上開房地，而裁定追加為該訴訟原告應共同起訴(
      原證七:95 訴字1896號民事裁定影本乙份。) ，嗣並判被
      告初秋鳳須返還708000元予訴外人初秋美等公同共有人全
      體（原證八：95訴字1896號判決書影本乙份。）。其後被
      告初秋鳳於上開判決確定後，又另行出租上開房地逕自獲
      取租金利益，故訴外人初秋美又請求原告初秋英於民國98
      年間共同再訴請被告初秋鳳返還租金不當得利，原告初秋
      英因上開公同共有房地尚未經分割，依民事訴訟法第56條
      之一規定，原告初秋英不得拒絕共同起訴，遂本於繼承自
      初秋亮之四分之ㄧ房地產權持分，配合訴外人初秋美共同
      起訴，請求被告初秋鳳返還原告初秋英等各四分之ㄧ租金
      不當得利，惟因繼承人初秋華當時已過逝，且因原告等仍
      公同共有上開房地並未分割無應有部分存在，為此，台灣
      板橋地方法院簡易庭(98 板簡移調字218 號) 調查後發現
      公同共有人即訴外人初秋華已過逝，依民法第827 條第3
      項規定，「各公同共有人之權利，及於公同共有物之全部
      。」，其公同共有部分應併行處理，遂令原告等始配合請
      求返還公同共有之全部租金，可知原告初秋英於98板簡移
      調字218 號一併調解被繼承人初秋華之房地產權持分權利
      ，係為行使原告繼承自初秋亮之四分之一房地產權持分時
      ，因公同共有關係而必須一併行使之故，不得據以為原告
      積極表示概括繼承訴外人初秋華之遺產之證明，法理至明
      。
（七）承上，被告既未能提出任何得以供審酌佐證原告確曾就被
      繼承人初秋華財產表示概括繼承之具體事證，自不得排除
      原告依民法繼承篇施行法第１－３條第１項規定，適用修
      正後民法第一千一百四十八條規定，至多僅依繼承所得遺
      產為限負清償被繼承人債務之責。為此，被告即不得強制
      執行原告所有門牌台北縣新莊市○○○路16號4 樓之房地
      ，原告爰依強制執行法第14條之1 第1 項規定，「債務人
      對於債權人依第四條之二規定聲請強制執行，如主張非執
      行名義效力所及者，得於強制執行程序終結前，向執行法
      院對債權人提起異議之訴。」，提起本件異議之訴請求被
      告不得持台灣台北地方法院91年度促字第14903 號支付命
      令暨確定證明之債權憑證以臺灣板橋地方法院99年度司執
      字第78347 號執行命令查封強制執行原告所有門牌台北縣
      新莊市○○○路16號4 樓；建號：新莊市○○段00000-00
      0 建物全部及其坐落基地台北縣新莊市○○段0000-0000
      地號、持分為10000 分之528 持分土地之房地，並請求鈞
      院撤銷該執行程序。
（八）本件原告係依強制執行法第15條第三人異議之訴及同法第
      14條第1 項債務人異議之訴請求，二者同時請求，由鈞院
      擇一裁判，為選擇之訴。
（九）聲明：
      鈞院99年度司執字第78347 號強制執行事件，於98年11月
      11日所為扣押原告所有門牌台北縣新莊市○○○路16 號4
      樓；建號：新莊市○○段00000-000 建物全部及其坐落基
      地台北縣新莊市○○段0000-0000 地號、持分為10000 分
      之528 持分土地之房地之強制執行程序應予撤銷。
二、被告則以：
（一）被繼承人初秋華確實留有遺產：
      查被繼承人初秋華於98年4 月29日過世，其遺產計有：
   1、松山區○○段○○段37地號土持分40000 之49及門牌臺北
      市○○區○○街8 之2 號建物持分4 分之1 （以下簡稱系
      爭房地）。
   2、爭房地為原、被告、訴外人初秋美及初秋華等四人於87年
      7 月28日初秋亮過世後所繼承，而為公同共有。故其遺產
      尚包括系爭房地自97年6 月1 日起至98年4 月29日止每月
      收取之租金35,000元，合計40餘萬租金債權之一部（鈞院
      98年度司板簡調字第150 號卷第17頁參照）。
（二）原告就被繼承人初秋華之遺產曾為概括繼承之表示：
   1、按「繼承在民法繼承編中華民國九十八年五月二十二日修
      正施行前開始，繼承人未逾修正施行前為限定繼承之法定
      期間且未為概括繼承之表示或拋棄繼承者，自修正施行之
      日起，適用修正後民法第一千一百四十八條、第一千一百
      五十三條至第一千一百六十三條之規定。」民法繼承編施
      行法第1 之3 條第1 項定有明文。次按「上訴人等既已承
      受被繼承人之遺產取得權利在前，乃復表示拋棄繼承免除
      義務於後，自與我民法所定繼承原則，為包括的承受被繼
      承人財產上之一切權利義務本質不合，倘許繼承人於繼承
      開始時承認繼承，已為權利之行使，嗣後又准其拋棄繼承
      ，為義務之免除，則不特有礙被繼承人之債權人之利益，
      且使權利狀態有不確定之虞，自非法所許可。」業經最高
      法院52年台上字第451 號判例闡釋在案。
   2、今觀諸系爭土地、建物之登記謄本（被證一、二參照）可
      知，原告已概括繼承債務人初秋華過世時之遺產，並就其
      所遺留之臺北市○○區○○段三小段37地號土持分40000
      之49及門牌臺北市○○區○○街8 之2 號建物持分4 分之
      1 等遺產積極為繼承登記，是原告所為概括繼承之表示核
      與民法繼承編施行法第1 之3 條第1 項規定「須未為概括
      繼承之表示」之要件不符。
   3、次查原告與訴外人初秋美復於98年5 月18日起訴請求被告
      給付因出租台北市○○區○○街8 之2 號（即系爭房地）
      所得之不當得利42萬元，並經雙方做成調解筆錄在案（被
      證三參照）。蓋系爭房地為原、被告、訴外人初秋美及初
      秋華等四人於87年7 月28日初秋亮過世後所繼承，而為公
      同共有。原告及訴外人初秋美於上開訴訟中請求被告返還
      系爭房地自97年6 月1 日起至98年5 月31日止每月收取之
      租金35,000元、合計42萬元於共有人全體，後經調解成立
      ，由被告給付原告及初秋美各新台幣117,724 元，上開事
      實並經原告表示不爭執在案（鈞院100 年3 月28日言詞辯
      論筆錄第3 頁參照）惟其中初秋華於98年4 月29日過世，
      其就系爭房地自97年6 月1 日起至98年4 月29日止之租金
      亦同有權利，此權利於被繼承人初秋華過世時雖與原、被
      告及訴外人初秋美等三人之公同共有權利而為混同，惟並
      不影響其為遺產之本質，抑且，被繼承人初秋華之上開遺
      產並未經分割，各繼承人對其遺產全部仍為公同共有（民
      法第1151條參照），準此以言，原告於被繼承人初秋華過
      世後，旋即起訴請求返還租金，事後並做成調解筆錄之舉
      ，即屬針對被繼承人初秋華之遺產而為概括繼承之意思表
      示，是故，原告既已為概括繼承，則其所為核與民法繼承
      編施行法第1 之3 條第1 項規定「須未為概括繼承之表示
      」之要件不符，即無該條項規定之適用，復揆諸前揭最高
      法院52年台上字第451 號判例之見解，即繼承人若承認繼
      承，即生繼承之效力，並不因事後之作為而有所影響，簡
      言之，原告既已為概括繼承，即無民法繼承編施行法第1
      之3 條第1 項規定之適用，故原告應就繼承被繼承人初秋
      華生前所負之債務負清償之責。
（三）綜上所陳，原告所為核與民法繼承編施行法第1 之3 條第
      1 項規定不符，原告撤銷強制執行程序之請求並無理由。
（四）聲明：原告之訴駁回。
三、兩造不爭執之事項：
（一）訴外人初秋華為兩造之兄，於98年4 月29日過世，兩造為
      初秋華之繼承人，且未聲明拋棄繼承或限定繼承。
（二）被告以初秋華對其負有債務439 萬元而向台灣台北地方法
      院聲請對初秋華核發支付命令，經台灣台北地方法院以91
      年度促字第14903 號於91年3 月27日核發支付命令，並於
      91年4 月24日確定在案，被告以上開支付命令為執行名義
      向本院99 年 度司執字第78347 號聲請對原告所有之門牌
      號碼新北市新莊區○○○路16號4 樓建物（即新北市○○
      區○○段1436建號，權利範圍全部）及其座落之基地（即
      新北市○○區○○段631 地號，權利範圍528 ╱10,000）
      為強制執行。
（三）被繼承人初秋華之門牌台北市○○區○○街8 之2 號建物
      持分4 分之1 之遺產繼承登記，係被告初秋鳳一人單獨於
      99 年6月22日逕自蓋用初秋鳳一人印文送件申辦，原告確
      未配合使用任何用印申辦被繼承人初秋華之遺產繼承登記
      （如原證六）。
四、本件應審酌原告主張依民法繼承編施行法第1-3條第1項規定
    以因繼承所得遺產為限負清償責任，有無理由？
（一）按繼承人自繼承開始時，除本法另有規定外，承受被繼承
      人財產上之一切權利、義務。但權利、義務專屬於被繼承
      人本身者，不在此限；繼承人對於被繼承人之債務，以因
      繼承所得遺產為限，負清償責任，民法第1148條定有明文
      。又按法規明定自公布或發布日施行者，自公布或發布之
      日起算至第三日起發生效力，中央法規標準法第13條定有
      明文。再按民法繼承編修正條文及本施行法修正條文自公
      布日施行，民法繼承編施行法第11條定有明文。而前開民
      法第1148條之規定既於98年6月10日修正公布，揆諸前開
      規定，自於98年6月12日起生效，亦即繼承發生於98年6月
      12日之後，即得適用該條第2項所規定之全面限定繼承制
      度。惟按繼承在民法繼承編中華民國九十八年五月二十二
      日修正施行前開始，繼承人未逾修正施行前為限定繼承之
      法定期間且未為概括繼承之表示或拋棄繼承者，自修正施
      行之日起，適用修正後民法第1148條、第1153條至第1163
      條之規定，此有98年6月10日修正公布之民法繼承編施行
      法第1條之3第1項規定可參。又因民法繼承編條文曾數次
      修正，為區別不同修正條文之適用，故在施行法條文內加
      註修正公布日期，然立法院審查通過時尚無法確知實際總
      統公布施行日期，以致施行法條文所載之修正公布日期與
      實際公布施行日期不符。是前開民法繼承編施行法第1條
      之3第1項所謂「繼承在民法繼承編中華民國九十八年五月
      二十二日修正施行前開始」，乃係指繼承發生於98年6月
      10日民法繼承編修正條文公布施行之前，而非發生於98年
      5 月22日之前，自不待言。所以，訴外人初秋華於98年4
      月29日死亡一節，已如前述。是自原告繼承開始時起至民
      法繼承編修正條文於98年6 月10日公布施行為止，尚未逾
      修正施行前為限定繼承之法定期間三個月，且如未為概括
      繼承之表示或拋棄繼承者，自修正施行之日起，自應適用
      修正後民法第1148條、第1153條至第1163條之規定。
（二）又繼承人為概括繼承者，應明示承受被繼承人一切財產上
      之權利義務。若僅表示承受被繼承人特定財產上之權利義
      務，則有可能限定繼承或概括繼承。經查：
   1、被告雖主張原告已就訴外人初秋華所遺留之系爭台北市○
      ○區○○街8 之2 號房地之遺產積極為繼承登記，是原告
      已為概括繼承之表示等語，惟原告雖提出土地及建物登記
      謄本為證，其上雖載明原告確就系爭台北市○○區○○街
      8 之2 號房地不動產為繼承登記，惟本院依職權向臺北市
      松山地政事務所函詢有關兩造繼承系爭不動產之登記資料
      ，觀諸臺北市松山地政事務所所提供之土地登記申請書、
      登記清冊及繼承系統表，其上僅有被告初秋鳳之用印，並
      無原告初秋英之簽名蓋章，本件繼承登記係被告自行辦理
      ，原告並未辦理繼承登記，是難認原告有為概括承受訴外
      人初秋華遺產之意思表示。
   2、而原告與訴外人初秋美復於98年5 月間起訴請求被告給付
      因出租台北市○○區○○街8 之2 號自97年6 月起至98年
      5 月止每月收取之租金35,000元、合計42萬元於共有人全
      體，後經調解成立，由被告給付原告及初秋美各117,724
      元，並經雙方做成調解筆錄在案（被證3 ）。然查，該案
      係訴外人初秋美前於98年5 月18日訴請被告初秋鳳返還出
      租繼承被繼承人初秋亮所得公同共有之台北市○○區○○
      街8 之2 號房地之不當得利，並依民事訴訟法第56條之1
      聲請裁定命初秋英（即本件原告）追加為原告，本院於98
      年7 月16日通知初秋英（即本件原告）依民事訴訟法第56
      條之1 追加為原告表示意見，初秋英（即本件原告）98年
      8 月19日到庭同意追加為原告，並經調解成立，本院調卷
      屬實。所以，原告於該案並無起訴請求被告給付租金不當
      得利，僅係依民事訴訟法第56條之1 同意追加為原告，自
      無表示承受被繼承人特定財產或概括繼承之意思表示甚明
      。縱使，原告如起訴僅就台北市○○區○○街8 之2 號特
      定財產上之租金，請求被告給付不當得利，並未明示承受
      被繼承人一切財產上之權利義務，則原告僅表示承受被繼
      承人特定財產上之權利義務，雖不得再為拋棄繼承，則有
      可能限定繼承或概括繼承，是難認原告有為概括承受訴外
      人初秋華遺產之意思表示，所以，原告僅不得再為拋棄繼
      承，於無明示概括繼承之意思表示前，仍可限定繼承已明
      。
   3、綜上所述，原告自繼承開始時起至民法繼承編修正條文於
      98年6 月10日公布施行為止，尚未逾修正施行前為限定繼
      承之法定期間三個月，且未為概括繼承之表示或拋棄繼承
      者，自修正施行之日起，自應適用修正後民法第1148條、
      第1153條至第1163條之規定。揆諸前開民法繼承編施行法
      第1 條之3 第1 項之規定，原告自98年6 月10日起，自得
      適用修正後民法第1148條第2 項全面限定繼承之規定。是
      原告主張其對訴外人初秋華之債務，僅以繼承所得遺產為
      限，負清償責任等語，洵屬有據。
五、又按限定繼承之繼承人，就被繼承人之債務，唯負以遺產為
    限度之物的有限責任。故就被繼承人之債務為執行時，限定
    繼承人僅就遺產之執行居於債務人之地位，如債權人就限定
    繼承人之固有財產聲請強制執行，應認限定繼承人為強制執
    行法第15條之第三人，得提起第三人異議之訴，請求撤銷強
    制執行程序（最高法院77年台抗字第143號判例意旨參照）
    。本件原告係主張系爭強制執行標的為其固有財產，被告不
    應對原告之固有財產聲請強制執行，依上述見解，則原告提
    起第三人異議之訴，請求判決本院99年度司執字第78347 號
    強制執行事件就原告所有如附表所示之不動產所為之強制執
    行程序應予撤銷，為有理由，應予准許。本院自不另就有無
    強制執行法第14條第1 項債務人異議之訴請求審酌。
六、綜上所述，原告依民法第1148條及民法繼承編施行法第1條
    之3第1項規定，主張對於被繼承人初秋華債務僅以所得遺產
    為限，負清償責任，且因原告所有如附件所示之不動產為其
    固有財產，而非被繼承人初秋華之遺產，原告依強制執行法
    第15條規定請求撤銷本院99年度司執字第78347號強制執行
    事件對原告所有如附件所示之不動產之強制執行程序，為有
    理由，應予准許。
七、本件為判決之基礎已臻明確，兩造其餘攻擊、防禦方法，經
    本院斟酌後，認於判決結果無影響，爰不一一論述，併此敘
    明。
八、據上論結，本件原告之訴為有理由，依民事訴訟法第78條，
    判決如主文。
中    華    民    國    100   年    4     月    29    日
                  民事第二庭    法  官  張谷輔
以上正本係照原本作成
如對本判決上訴，須於判決送達後20日內向本院提出上訴狀
中    華    民    國    100   年    4     月    29    日
                                書記官  尤秋菊
附表：
┌─┬───────────────────────┬─┬─────┬──────┐
│編│  土          地          坐          落      │地│ 面    積 │  權    利  │
│  ├───┬────┬───┬───┬──────┤  ├─────┤            │
│號│縣  市│鄉鎮市區○  段  ○○段  │  地    號  │目│ 平方公尺 │  範    圍  │
├─┼───┼────┼───┼───┼──────┼─┼─────┼──────┤
│１│新北市│新莊區  │富國  │      │631         │建│574.05    │10000分之528│
│  ├───┼────┴───┴───┴──────┴─┴─────┴──────┤
│  │備考  │                                                                    │
└─┴───┴──────────────────────────────────┘
┌─┬──┬───────┬───┬─────────────────┬────┐
│編│    │              │建築式│      建物面積（平方公尺）        │  權利  │
│  │    │基  地  坐  落│樣主要├───────────┬─────┤        │
│  │建號│--------------│建築材│樓    層    面    積  │附屬建物主│        │
│  │    │建  物  門  牌│料及房│                      │要建築材料│        │
│號│    │              │屋層數│合                計  │及用途    │  範圍  │
├─┼──┼───────┼───┼───────────┼─────┼────┤
│１│1436│新北市新莊區富│鋼筋混│4 樓層：101.96        │陽台：12.7│  全部  │
│  │    │國段631地號   │凝土造│合  計：101.96        │6         │        │
│  │    │--------------│5層樓 │                      │          │        │
│  │    │新北市新莊區後│房    │                      │          │        │
│  │    │港二路16號4樓 │      │                      │          │        │
│  │    │              │      │                      │          │        │
│  │    │              │      │                      │          │        │
│  ├──┼───────┴───┴───────────┴─────┴────┤
│  │備考│含共有部分1449建號之持分                                            │
└─┴──┴──────────────────────────────────┘